臺灣高等法院高雄分院刑事判決　　九十一年度上易字第四五八號
　　上訴人即
　　自 訴 人　乙○○
　　代 理 人　蘇榮達律師
　　　　　　　蘇俊誠
　　被　　告　丙○○
　　　　　　　甲○○
右上訴人因被告詐欺案件，不服臺灣高雄地方法院九十年度自字第二九八號中華民國
九十一年一月三十一日第一審判決，提起上訴，本院判決如左：
    主  文
上訴駁回。
    理  由
一、自訴意旨略稱：自訴人乙○○於民國八十年六月十五日與被告丙○○、甲○○父
    子，就丙○○所有坐落於高雄縣大社鄉○○段三三三之五地號、同段三三三之二
    地號土地訂定土地（以下簡稱系爭土地）買賣合約書。因該二筆土地係農地，因
    法令限制，無法立即完成移轉登記手續，丙○○乃向自訴人佯稱只需付清購地價
    款，即交付土地，供自訴人隨時使用土地，日後只要法令許可，絕對立即配合辦
    理過戶手續，且在此期間，絕不將買賣標的物作任何設定他項權利及租賃處分，
    否則願負權責等語。自訴人見丙○○語意誠懇，甲○○亦在旁表示：若有問題，
    他也會承擔等語，乃不疑有他而陷於錯誤，即於立約日付清土地買賣價款新台幣
    （下同）三百五十七萬六千九百元正。詎被告取得價款後，竟於八十一年五月二
    十三日，以其中三三三之五地號土地，向高雄市農會設定最高限額一千五百六十
    萬元第一順位抵押權，又於八十九年十一月十七日，向案外人劉美珠設定第二順
    位抵押權，迄九十年二月間，系爭土地經高雄市農會執行查封，自訴人驚覺有異
    ，乃調閱土地登記謄本才發現受騙。因認被告丙○○、甲○○共同涉犯刑法第三
    百三十九條第一項之詐欺取財罪嫌云云。
二、按犯罪事實應依證據認定之，無證據不得推定其犯罪事實，刑事訴訟法第一百五
    十四條定有明文。又刑法第三百三十九條第一項之詐欺罪之成立，以意圖為自己
    或第三人不法所有，以詐術使人將本人或第三人之物交付為要件，如行為人並未
    施用詐術，或其所用方法不能認係詐術，亦不致使人陷於錯誤，即均與該條之構
    成要件有間（最高法院四十六年度臺上字第二六０號判例參照）。
三、訊據被告二人均矢口否認有何詐欺犯行，被告丙○○辯稱：自訴人當初向伊買受
    者包括三三三之五地號中之八九．二三坪及三三三之二地號中之三十坪土地，其
    中三三三之二地號三十坪土地已依約移轉自訴人，另三三三之五地號總面積原約
    一千四百多坪，扣除劃歸道路用地外，亦尚有一千三百餘坪，當初因係農地，才
    未辦過戶，自訴人買受該坪數後，竟在土地上建造違章建築物，違反農地農用，
    伊認已影響三三二之五地號其餘未出售部分（約一千二百餘坪）土地之出售，伊
    為確保該土地權益，始持以向農會設定抵押權借款，係自訴人違約在先，伊出賣
    農地時，並無詐騙自訴人意思等語，另被告甲○○則辯稱：本件土地買賣係被告
    丙○○與自訴人兩人所為，與伊無關，至買賣合約書出賣人丙○○下方所蓋之甲○○印章係當初被告丙○○拿錯印章所誤蓋，當時雙方均無發現，伊於訂約時實
    際上並不在場，自無詐欺可言等語。經查：
(一)、系爭土地買賣契約之標的物為農地，被告丙○○於訂約後亦已將其中一筆三三三
    之二地號三十坪土地移轉予自訴人指定之有自耕能力之配偶，已據自訴人自承在
    卷（原審卷九五頁）。至另三三三之五地號農地，其面積高達四Ｏ八一平方公尺
    ，為一獨立單筆地號，有土地登記謄本在卷可佐，按諸修正前土地法第三十條規
    定：「私有農地所有權之移轉，其承受人以能自耕者為限，並不得移轉為共有。
    違反前項規定者，其所有權之移轉無效」，另依修正前農業發展條例第三十條前
    段規定：「每宗耕地不得分割或移轉為共有....。」，自訴人亦自承「當初知道
    購買這塊農地沒有辦法辦理過戶」等語（原審卷九四頁），顯見就系爭農地無法
    辦理過戶一節，被告丙○○於訂立土地買賣契約時，並無施用任何詐術情事，自
    訴人亦始終未陷於錯誤之情至明。又依系爭土地之買賣契約書第五條明定：「本
    件買賣標的物確為丙○○所有，如有來歷不明或設定他項權利及租賃等情事，應
    由丙○○負責解決」，並非明文被告丙○○不得就系爭土地為任何其他處分或設
    定負擔，況該筆三三三之五地號農地面積高達四Ｏ八一平方公尺（約一千四百餘
    坪），相對於實際出售予自訴人土地之面積僅約三十坪，亦無因此限制被告丙○○充分利用該筆土地之理，是雙方訂定買賣契約時，並未明文被告丙○○不得就
    系爭土地為任何其他處分或設定負擔之意旨，僅是若有其他處分或設定負擔之情
    ，應由被告丙○○自負其責耳。又自訴人確於系爭農地其中三三三之五地號農地
    上蓋有房子，為自訴人迭所自承，並有照片數幀附卷可稽，而系爭農地係迄八十
    一年五月二十三日始設定最高限額抵押權予高雄市農會，有卷附土地登記謄本可
    稽，雙方訂約日期既在八十年六月十五日時，當時確尚未有任何他項權利設定，
    被告丙○○於自訴人違反農地農用在土地上蓋房子之訂約後近一年，方將其所有
    農地設定抵押向高雄市農會借款，顯難認被告訂約之初即已具不法所有意圖，況
    農地若蓋建違規農舍，係違反農地農用政策，必然影響所有權移轉時所必需之自
    耕能力證明之取得，該筆土地必然陷於移轉不能，被告丙○○即無法充分利用其
    餘未售商身分之土地取得對價，則持以於合理剩餘價值範圍內抵押貸取得資金，
    已是唯一利用之合理方法，是被告丙○○因已一時之需持以辦理抵押貸款，尚難
    遽認出於不法所有意圖。至自訴人是否因被告抵押權之設定，及抵押權人之執行
    而使被告丙○○無法辦理所有權移轉登記予自訴人，僅屬有否債務不履行之民事
    糾葛而已，顯然與刑法詐欺罪之構成要件有間，要難遽以刑法詐欺罪論處。
(二)、自訴人固指訴被告甲○○就系爭土地買賣訂約時在旁語出「若有問題，伊會承擔
    」云云；惟自訴人與被告丙○○原係好朋友，乃雙方所是認，自訴人於原審中亦
    陳稱：「訂約當時甲○○人在美國」、「（問：當初你們簽立買賣契約的時候甲○○是否有在場？）答：當初我不認識甲○○，因上面有他的印章」、「（問：
    當初誰說『假使有問題我會承擔』？答：這是丙○○講的」（原審卷五九頁）、
    「（問：你們訂立契約的時候，被告甲○○是否有在場？）答：時間已經很久了
    ，忘記了」、「（問：土地買賣契約書上面的甲○○印章是誰蓋的？）答：是丙○○蓋的，測量圖上面甲○○印章也是丙○○蓋的，是丙○○拿回去蓋好才拿來
    給我的」等語（原審卷九四頁），是自訴人狀告事實，就此部分而言，已因前後
    說詞矛盾，而陷於難以採信，尚不因被告甲○○於系爭簽約時日恰回國內（然於
    七月十七日即又前往美國），而有不同認定結果；而系爭買賣契約書上固蓋有劉
    健宏印文，然由父親取子之印章代蓋，次一般日常生活，並非罕見，亦無違情之
    處，且依該土地買賣契約書之形式觀察，承買人欄載有：乙○○（即自訴人），
    並加蓋其圓形印章；出賣人欄載有：丙○○，下方竟加蓋有「甲○○」四方印章
    ，與一般買賣雙方當事人簽名蓋章之情形，亦顯有違；而系爭簽約時，被告甲○○尚係就學中學子，就父親與友好之自訴人簽訂買賣契約一節，依其生活關心層
    面，對於父親所為法律行為細節，難認應知之詳甚，是其後有關履約之事生變所
    生相關爭議，是被告甲○○上開所辯，應屬合理而可採信，而系爭土地買賣合約
    書簽訂時，被告甲○○既不在場，自無聲稱：『假使有問題我也會承擔』諸語可
    能，自訴人此部分所指，亦乏具體事證足證明之。
(三)、綜上論述，本件尚乏積極事證足認被告有詐欺犯行，自訴人之指訴尚難使本院得
    到被告確有符合刑法上詐欺罪構成要件確信有罪之心證，此外復查無其他積極證
    據足資證明被告有何詐欺犯行，即屬犯罪不能證明，原審法院據此而諭知被告無
    罪，於法並無不合，自訴人上訴意旨猶執陳詞，指摘原判決不當，為無理由，應
    予駁回。
據上論斷，應依刑事訴訟法第三百六十八條，判決如主文。
中    華    民    國     九十一     年       四       月     三十   日
                              臺灣高等法院高雄分院刑事第八庭
                                  審判長法官  郭雅美
                法官  張盛喜
                                        法官  洪兆隆
右正本證明與原本無異。
不得上訴。
                                      書記官  吳福連
中    華    民    國     九十一     年       五       月      三    日
                                                                    Ｄ
